【裁判字號】    97,賠,15
【裁判日期】    980114
【裁判案由】    冤獄賠償
【裁判全文】
臺灣臺南地方法院刑事裁定                97年度賠字第15號
聲  請  人  甲○○
                      3號（臺灣臺南監獄）
上列聲請人因戒嚴時期經提報流氓案件，曾受矯正處分，聲請冤
獄賠償，本院決定如下：
    主  文
聲請駁回。
    理  由
一、聲請意旨略以：聲請人甲○○於民國74年6月7日經前臺灣南
    部地區警備司令部（下稱南警部）依戒嚴時期流氓取締辦法
    移送警備總司令部職業訓導第三總隊（下稱職訓三隊）予以
    矯正處分，嗣於75年5月6日經臺灣高等法院臺南分院檢察處
    借提執行重傷、違反槍砲彈藥刀械管制條例等案。77年3月
    11日執行徒刑期滿，並未釋放，而解還警備總司令部職業訓
    導第二總隊（下稱職訓二隊）繼管，並於同年9月10日結訓
    離隊。惟76年7月15日總統令解除戒嚴後，戒嚴時期流氓取
    締辦法依法廢止無效，警總仍違背憲法第8條、刑法第1條及
    刑事訴訟法相關規定繼續收容聲請人184日，爰請求依冤獄
    賠償法第1條第2項（原聲請意旨誤為第1條第6項第2款）、
    第32條之規定准予賠償。
二、
  (一)按違警罰法係由立法院制定、總統公布之法律，該法公布後
    並迭經動員戡亂時期、戒嚴時期，對於社會秩序之維持及國
    家秩序之建立，發揮一定程度之規範功能；且於動員戡亂時
    期及戒嚴時期，因政治情勢動盪，國家受有戰爭之威脅，於
    此特殊情況下，本得多方限制人民之基本權利，俾擴張政府
    之各項管制權利，以因應變局，則警察機關依據當時合法有
    效之違警罰法將人民移送矯治處分，雖屬非常時期之非常作
    法，但尚無違法不當。雖大法官會議於釋字第166號解釋認
    「違警罰法未符憲法第8條第1項之本旨，復於79年1月19日
    作出釋字第251號解釋，以依據違警罰法第28條規定所為『
    送交相當處所，施以矯正或令其學習生活技能之處分』，同
    屬限制人民之身體自由，其裁決由警察官署為之，亦與憲法
    第8條第1項之本旨不符，應與拘留、罰役之裁決程序，一併
    改由法院依法定程序為之」為由，認移送矯治及學習生活技
    能處分之權利應保留由法官行使，惟該號解釋並未將違警罰
    法宣告立即無效，而係定該法所規定之拘留、罰役及矯治處
    分裁決程序規定於80年7月1日為其最遲應失效之期限，以督
    促立法機關制定合於憲法意旨之相關法律加以取代。是自上
    述解釋觀之，在80年6月30日違警罰法失效前依該法所為之
    裁決程序，仍係依據法律所為之合法處分，其合法性並不因
    違警罰法嗣後失效而有所更異，應無疑義。
  (二)復按依冤獄賠償法第1條第1、2項規定請求國家賠償之人，
    如其行為違反公共秩序或善良風俗而情節重大，或應施以保
    安處分者，不得請求賠償，同法第2條第2款定有明文。而所
    謂「行為違反公共秩序或善良風俗者」，係指行為違反國家
    社會之秩序利益或國民一般之道德觀念，其情節重大，或逾
    越社會通常觀念所能容忍之程度所言，此有大法官會議釋字
    第487號解釋及辦理冤獄賠償事件應行注意事項第4點規定可
    資參照，先予敘明。
三、經查：
  (一)本件聲請人於74年3月間，經臺南縣警察局新化分局提報為
    「一清專案」之流氓，移送南警部調查偵辦。並因叛亂罪嫌
    ，為南警部於74年3月18日起羈押，嗣因罪嫌不足，經軍事
    檢察官於同年6月6日以74年法字第312號為不起訴處分後，
    復於同年6月7日移送至職訓三隊接受矯正處分。又聲請人另
    因重傷未遂及違反槍砲彈藥刀械管制條例二案，經臺灣高等
    法院臺南分院及臺灣臺南地方法院分別判處有期徒刑2年6月
    及有期徒刑7月確定，並經臺灣高等法院臺南分院合併定其
    應執行刑為有期徒刑3年，前臺灣高等法院臺南分院檢察處
    即於75年5月6日向職訓三隊借提聲請人以執行上開徒刑。嗣
    聲請人於77年3月7日假釋出監，隨即於同年月11日解還職訓
    二隊繼管，並於77年9月10日始結訓離隊，其自解除戒嚴（
    76年7月15日）後之77年3月11日起至同年9月10日結訓離隊
    止，於職訓二隊受矯正處分共計183日（77年9月10日當天應
    不予計入）。上開事實，業經本院依職權調取南警部<74>法
    字第312號卷宗、臺灣警備總司令部甲○○案卷及臺南縣警
    察局新化分局刑事案件偵查卷宗、流氓歷年不法事證資料卷
    詳閱無訛，並有國防部後備司令部督察室書函1紙在卷可按
    ，堪以認定。
  (二)「一清專案」係於73年由當時之臺灣警備總司令部主導，依
    據「臺灣省戒嚴時期流氓取締辦法」此一行政命令所執行之
    治安政策。經核定為流氓遭到逮捕者，毋須經由法院的審判
    程序，即可依據違警罰法第28條之規定，對人民施以拘束人
    身自由之矯正處分。上述取締流氓辦法確只係由行政院頒布
    之行政命令，不得作為限制人身自由之法律依據。而違警罰
    法亦有上述大法官會議解釋所指不符正當法定程序而限制人
    民身體自由之嫌，然80年6月30日違警罰法失效前依該法所
    為之裁決程序，仍係依據法律所為之合法處分已如前述，本
    件聲請人於解除戒嚴後之77年3月11日起至同年9月10日結訓
    離隊止，於職訓二隊所受183日矯正處分期間，違警罰法既
    未失效，則其所受之矯治處分仍屬依法律所為之執行，是聲
    請人依冤獄賠償法第1條第2項之規定請求國家賠償，顯有未
    合。
  (三)另聲請人係因有下列行為，而經南警部核定為「一清專案」
    流氓移送矯正處分：(1)於73年7月17日在臺南縣佳里鎮○○
    路無故攜帶兇器小型摺合刀1把，為警當場查獲。(2)非法持
    有土製鋼筆手槍1支。(3)於73年9月15日受張金柱之唆使，夥
    同黃志忠、綽號老K之人及另一名不詳姓名青年，在臺南縣
    麻豆鎮○○街35之1號持短刀殺傷黃基得。(4)於74年2月4日
    、同月5日及同月14日夥同綽號「菜鳥」、「自清」等人在
    臺南縣學甲鎮○○路李春經營之「人上園西餐廳」白吃白喝
    。(5)於74年2月20日夥同林信忠等十人至臺南縣將軍鄉高勝
    吉經營之「天天樂酒家」飲酒，因不滿服務小姐跑檯，遂將
    店內供奉神明、祖先之神位搗毀。其中一人並手持鋼筆手槍
    揚言「要死的出來」，後經高勝吉之兄嫂高許麗雲跪著請求
    始罷手。上開(1)之行為，有臺南縣警察局新化分局流氓歷年
    不法事證資料卷卷附之裁決書1紙可按；上開(2)、(3)之行為
    ，業經臺灣高等法院臺南分院及臺灣臺南地方法院分別依重
    傷未遂罪及非法持有槍械罪判處有期徒刑2年6月及有期徒刑
    7 月確定，有臺灣警備總司令部甲○○案卷內附之判決正本
    2 紙足稽；而(4)、(5)之行為則有臺南縣警察局新化分局刑事
    案件偵查卷宗、流氓歷年不法事證資料卷所附之被害人李春
    、高勝吉筆錄可證。聲請人上開擾亂治安之行為，顯違反公
    共秩序或善良風俗而情節重大，並逾越社會通常觀念所能容
    忍之程度。聲請人既係因上開行為而受矯正處分，依首揭冤
    獄賠償法第2條第2款規定所示，亦不得請求賠償，是聲請人
    之請求為無理由，自不應准許。
  (四)綜上所述，聲請人謂其受非法執行矯正處分，請求自77年3
    月11日起至同年9月10日結訓離隊為止之冤獄賠償，要屬無
    據，應予駁回。
四、據上論斷，應依冤獄賠償法第12條第1項後段，決定如主文
    。
中    華    民    國    98    年    1    月    14     日
              刑事第一庭    審判長法  官  林英志
                                  法  官  林勝利
                                  法  官  彭喜有
以上正本證明與原本無異。
如不服本決定，得於本決定送達後20日內，經本院向司法院冤獄
賠償法庭聲請複審。(應附理由)
                                  書記官  黃傳鈞
中    華    民    國    98    年    1     月    15    日


司法院資訊處製作；財團法人民間司法改革基金會備份。
